臺灣高等法院民事判決　　　　　　　　　99年度上字第1356號
上　訴　人　張憲璋
被　上訴人　湯陳招治
法定代理人　湯鏡如
訴訟代理人　吳慶隆律師
複　代理人　林舒婷律師
被　上訴人　蘇勝美
上列當事人間請求確認優先購買權存在事件，上訴人對於中華民
國99年10月20日臺灣板橋地方法院99年度訴字第1479號第一審判
決提起上訴，並為訴之追加，經本院於100年8 月3日言詞辯論終
結，判決如下：
    主      文
上訴及追加之訴均駁回。
第二審及追加之訴訴訟費用均由上訴人負擔。
    事實及理由
壹、程序部分：
一查本件被上訴人湯陳招治於民國93年8 月12日經臺灣板橋地方
  法院（下稱板橋地院）以93年度禁字第147 號裁定宣告為禁治
  產人，並由其配偶湯鏡如依修正前民法第1110條、第1111條規
  定，為其法定監護人等情，有民事裁定、戶籍謄本等件附卷可
  稽（見原審卷第30、33、34頁），並經本院調取板橋地院93年
  度禁字第147號民事卷核閱屬實，依民事訴訟法第45 條規定，
  被上訴人湯陳招治係無訴訟能力之人，由其法定監護人湯鏡如
  代理為訴訟行為，即無不合，合先敘明。
二按第二審上訴狀，依民事訴訟法第441條第1 項第3款之規定，
  固應表明對於第一審判決不服之程度，及應如何廢棄或變更之
  聲明，但其聲明之範圍，至第二審言詞辯論終結時為止，仍得
  擴張或變更之，此觀民事訴訟法第二審程序未設與第473條第1
  項相同之規定即明。故當事人在上訴期間內提出之上訴狀，僅
  載明對於第一審判決一部不服，而在言詞辯論終結前，復對其
  他部分一併聲明不服者，應認其上訴聲明之範圍為已擴張，不
  得謂其他部分之上訴業已逾期，予以駁回（最高法院30年度抗
  字第66號判例意旨參照）。查上訴人提起上訴時，其聲明雖僅
  記載原起訴聲明第一項有關確認上訴人就新北市○○區○○段
  2011地號，面積248 平方公尺土地（下稱系爭土地）應有部分
  10分之1 所有權之優先購買權存在部分，並未記載原起訴聲明
  第二項有關被上訴人應與上訴人就該應有部分10分之1 所有權
  訂立書面契約，並於上訴人給付價金新臺幣（下同）1,512,80
  0元或依本院93年度上易字第601號和解筆錄內容給付18萬元之
  同時，將該應有部分10分之1 所有權移轉登記予上訴人之部分
  ，惟其上訴時既已聲明「原判決廢棄。」（見本院卷(一)第12頁
  ），嗣並補正其上訴聲明（見本卷(一)第104 頁），揆諸前揭說
  明，堪認上訴人亦已就原起訴聲明第二項部分提起上訴，是被
  上訴人辯稱上訴人僅就原起訴聲明第一項部分提起上訴，並未
  就原起訴聲明第二項部分提起上訴，原起訴聲明第二項部分已
  告確定云云，洵屬無據。
三次按訴狀送達後，原告不得將原訴變更或追加，但請求之基礎
  事實同一，或擴張或減縮應受判決事項之聲明者，不在此限，
  民事訴訟法第255條第1項第2款、第3款分別定有明文。又第二
  審為訴之變更或追加，非經他造同意，不得為之，但第255 條
  第1項第2款至第6款之情形，不在此限，民事訴訟法第446條第
  1項亦有明定。查上訴人於原審依民法第876條、第426條之2、
  第838條之1、民法物權編施行法第8 條之5、土地法第104條、
  公寓大廈管理條例第4條第2項等規定，起訴請求：(一)確認上訴
  人就系爭土地應有部分10分之1 所有權之優先購買權存在；(二)
  被上訴人應與上訴人就該應有部分10分之1 所有權訂立書面契
  約，並於上訴人給付價金1,512,800 元或依本院93年度上易字
  第601號和解筆錄內容給付18 萬元之同時，將該應有部分10分
  之1所有權移轉登記予上訴人。嗣於本院審理中，依土地法第1
  04條之規定，聲明求為：(一)確認上訴人就系爭土地應有部分10
  分之1 所有權之優先購買權存在；(二)被上訴人蘇勝美應將系爭
  土地94年3月11日以買賣為原因，應有部分10分之1之所有權移
  轉登記予以塗銷；(三)被上訴人湯陳招治應與上訴人就該應有部
  分10分之1之所有權訂立書面契約，並於上訴人給付價金1,512
  ,800元之同時，將該應有部分10分之1 之所有權移轉登記予上
  訴人。經核上開聲明(二)之部分屬擴張應受判決事項之聲明，上
  開聲明(三)之部分則屬減縮應受判決事項之聲明，且其基礎事實
  並無不同，與前開規定相符，應予准許。
貳、實體部分：
一上訴人主張：
(一)系爭土地上建有公寓10間，其中被上訴人蘇勝美所有新北市板
  橋區○○○路○段65號1樓房屋（下稱系爭房屋）所有權為伊於
  77年3 月26日向板橋地院拍定取得，因當時系爭土地並非執行
  債務人蘇勝美所有，其中應有部分10分之9 所有權屬被上訴人
  湯陳招治，其餘應有部分10分之1 所有權屬訴外人王湯銀杏，
  故未在拍賣範圍內。嗣湯陳招治因與蘇勝美間有金錢債權債務
  關係，湯陳招治乃於94年1 月26日，將其所有系爭土地應有部
  分10分之5 所有權，以90萬元之價格出售予蘇勝美，其土地登
  記謄本登記之原因既為「買賣」，該買賣行為即因登記而發生
  效力。又蘇勝美與湯陳招治所訂合建契約之本質為工作物供給
  契約，亦即由湯陳招治提供土地，由蘇勝美供給建屋材料，雙
  方之意思重在工作物財產權之移轉，不失為「買賣」之一種。
(二)再依民法第876條第1項規定，伊於77年間取得系爭房屋之所有
  權，不待登記即取得系爭土地之法定地上權，而系爭房屋依其
  性質不能與系爭土地分離而存在，其法律關係之性質則屬租賃
  ，況湯陳招治將對伊使用系爭土地所生之租金債權讓與蘇勝美
  ，蘇勝美並依板橋地院95年度重訴字第96號確定判決對伊請求
  給付租金迄今，系爭房屋對系爭土地自有擬制之租賃關係存在
  。因此，系爭房屋對系爭土地既有法定地上權、租賃權，依土
  地法第104條第1項規定，伊自得以同一條件主張優先購買權，
  被上訴人未通知伊優先購買，不得對抗伊。
(三)爰依土地法第104 條規定，提起本件訴訟等語（原審駁回上訴
  人之訴，上訴人提起上訴，並減縮上訴聲明如前述，減縮部分
  已告確定）。並上訴及追加聲明：1.原判決除確定部分外廢棄
  ；2.確認上訴人就系爭土地應有部分10分之1 所有權之優先購
  買權存在；3.被上訴人蘇勝美應將系爭土地94年3 月11日以買
  賣為原因，應有部分10分之1之所有權移轉登記予以塗銷；4.
  被上訴人湯陳招治應與上訴人就該應有部分10分之1 之所有權
  訂立書面契約，並於上訴人給付價金1,512,800 元之同時，將
  該應有部分10分之1之所有權移轉登記予上訴人。
二被上訴人等則以：
(一)湯陳招治與訴外人陳玉山於73年3 月31日訂立合建房屋契約書
  （下稱系爭合建契約），約定由陳玉山供給工料，由湯陳招治
  提供其所有系爭土地，興建5層鐵筋磚造之2連棟式房屋，俟房
  屋完工後，由湯陳招治、陳玉山分別取得Ｂ棟（即門牌號碼新
  北市板橋區○○○路○ 段67號1至5樓）、Ａ棟（即門牌號碼同
  段65號1至5樓）房屋及基地之所有權。迄至74年6 月11日，前
  開房屋僅蓋至2 層半，即因陳玉山資金不足無法繼續施工，湯
  陳招治遂與原承建人陳玉山、新承建人蘇勝美於74年6 月11日
  簽訂協議書（下稱系爭協議書），約定未完成之工程由蘇勝美
  承受繼續施工至全部工程完成，迨房屋第5 層頂樓板完成時，
  由湯陳招治將Ａ棟房屋坐落之基地辦理分割，移轉所有權登記
  予蘇勝美。惟蘇勝美完成上揭Ａ、Ｂ棟房屋之結構體後，因故
  停工，湯陳招治、蘇勝美又於75年7 月25日，就前開合建案訂
  立和解書（下稱系爭和解書），就蘇勝美完成房屋結構體後其
  中25項尚未完成之工作，約定蘇勝美應於75年10月31日前完工
  並點交房屋，惟蘇勝美仍未進行上開和解書所列未完成之善後
  工作，湯陳招治乃自行出資僱工完成上開善後工作。嗣湯陳招
  治向板橋地院訴請蘇勝美履行系爭和解書債務，償還代墊支出
  之工程款，經該院以92年度訴字第332號判決蘇勝美應給付966
  ,552元及遲延利息予湯陳招治，蘇勝美不服，向本院提起上訴
  （案列93年度上易字第601號），雙方於94年1月12日成立訴訟
  上和解，和解筆錄（下稱系爭93年度上易字第601 號和解筆錄
  ）載明蘇勝美應給付湯陳招治代墊支出之工程款90萬元，湯陳
  招治則應依系爭和解書第6 條約定，將蘇勝美應分得之系爭土
  地應有部分10分之5之所有權移轉登記予蘇勝美。
(二)因此，蘇勝美給付予湯陳招治之90萬元，係為償還湯陳招治代
  墊支出之工程款項，而湯陳招治將系爭土地應有部分10分之5
  之所有權移轉登記予蘇勝美，乃基於系爭93 年度上易字第601
  號和解筆錄，係為履行系爭合建契約及和解書約定應將系爭土
  地應有部分10分之5 之所有權移轉登記予蘇勝美之義務。換言
  之，蘇勝美自湯陳招治取得系爭土地應有部分10分之5 之所有
  權，乃蘇勝美以前揭Ｂ棟（即新北市板橋區○○○路○段67號1
  至5 樓）房屋之所有權與湯陳招治「互易」之對價，而系爭合
  建契約、協議書、和解書之法律關係均成立在上訴人於77年3
  月26日因拍賣取得系爭房屋所有權之前，且湯陳招治與上訴人
  間就系爭土地並無任何租賃或地上權之法律關係存在，上訴人
  自無優先購買之權。至民法或其他特別法對於土地所有人與建
  商之「合建」關係，並未定有典型契約予以規範，而係依當事
  人契約約定之內容，適用或準用相關典型契約如買賣、承攬、
  互易等規定，是湯陳招治、蘇勝美依系爭合建契約就系爭土地
  應有部分10分之5 所有權所為之移轉，雖以買賣為原因而辦理
  登記，惟此情形在登記實務上並非少見，不能因此遽謂湯陳招
  治與蘇勝美另於94年1月26日成立買賣契約。
(三)又民法第425條之1規定擬制租賃關係須以土地及其土地上之房
  屋原同屬一人所有始有其適用，而系爭房屋於77年間拍賣前，
  為蘇勝美所有，系爭土地則為湯陳招治所有，可知系爭房屋及
  系爭土地並未曾同屬一人所有，自無民法第425條之1規定之適
  用。
(四)綜上所述，湯陳招治與蘇勝美就系爭土地既未於94年1 月26日
  另成立買賣契約，而系爭合建契約、協議書、和解書之法律關
  係均成立在上訴人於77年3 月26日拍賣取得系爭房屋之所有權
  之前，且湯陳招治與上訴人就系爭土地並無任何租賃或地上權
  之法律關係存在，上訴人自無優先購買之權等語，資為抗辯，
  並答辯聲明：上訴及追加之訴均駁回。
三按確認法律關係之訴，非原告有即受確認判決之法律上利益者
  ，不得提起之，民事訴訟法第247條第1項定有明文。而所謂有
  即受確認判決之法律上利益，係指法律關係之存否不明確，原
  告主觀上認其在法律上之地位有不安之狀態存在，且此種不安
  之狀態，能以確認判決將之除去者而言，故確認法律關係成立
  或不成立之訴，苟具備前開要件，即得謂有即受確認判決之法
  律上利益（最高法院42年台上字第1031號、52年台上字第1237
  號、52年台上字第1240號判例參照）。查上訴人主張其依土地
  法第104條規定，對於系爭土地應有部分10分之1所有權之優先
  購買權存在一節，為被上訴人所否認，則上訴人對上開優先購
  買權是否存在並不明確，致上訴人在法律上之地位及權利有不
  安之狀態存在，而此種狀態得以本件確認判決予以除去，揆諸
  上開說明，上訴人提起本件確認優先購買權存在之訴即有受確
  認判決之法律上利益，合先敘明。
四按和解之本質，究為創設，抑為認定，應依和解之內容定之，
  如當事人以他種之法律關係或以單純無因性之債務約束等，替
  代原有之法律關係而成立者，為屬於創設性之和解；倘以原來
  而明確之法律關係為基礎而成立和解時，則屬認定性之和解，
  故以原來明確之法律關係為基礎而成立之和解，既僅有認定效
  力，債權人自非不得依原來之法律關係再訴請債務人給付，祇
  法院不得為與和解結果相反之認定而已（最高法院77年11月1
  日77年度第19次民事庭會議決議，98年度台上字第315號、88
  年度台上字第143號、84年度台上字第624號判決意旨參照）。
  經查：
(一)被上訴人湯陳招治與訴外人陳玉山於73年3 月31日訂立系爭合
  建契約，約定由陳玉山為起造人並供給工料，由湯陳招治提供
  其所有系爭土地，興建5層鐵筋磚造之2連棟式房屋，俟房屋完
  工後，由湯陳招治、陳玉山分別取得Ｂ棟（即新北市板橋區○
  ○○路○ 段67號1至5樓）、Ａ棟（即同段65號1至5樓）房屋及
  基地之所有權；迄至74年6月11日止，前開房屋雖已蓋至2層半
  ，惟因陳玉山資金不足無法繼續施工，湯陳招治遂與原承建人
  陳玉山、新承建人蘇勝美於74年6 月11日簽訂系爭協議書，約
  定上開未完成之工程由蘇勝美承受繼續施工至全部工程完成，
  並變更起造人為蘇勝美或其指定之人，迨房屋第5 層頂樓板完
  成時，由湯陳招治將上開Ａ棟房屋坐落之基地辦理分割，移轉
  所有權登記予蘇勝美，其他有關約定仍依系爭合建契約履行；
  詎蘇勝美完成上揭Ａ、Ｂ棟房屋之結構體後停工，湯陳招治、
  蘇勝美又於75年7 月25日訂立系爭和解書，就蘇勝美尚未完成
  之工作，約定蘇勝美應於75年10月31日前完工並點交房屋，其
  他有關約定仍依系爭合建契約履行，惟蘇勝美仍未進行上開和
  解書所列未完成之工作，湯陳招治乃自行出資僱工完成上開善
  後工作，嗣並依系爭合建契約、協議書、和解書之約定，向板
  橋地院訴請蘇勝美給付代墊支出之工程款（案列92年度訴字第
  332號），經該院判命蘇勝美給付966,552元及法定遲延利息，
  蘇勝美不服，向本院提起上訴（案列93 年度上易字第601號）
  ，嗣雙方於94年1月12日成立訴訟上和解，和解筆錄記載：「
  上訴人（即蘇勝美）願給付被上訴人（即湯陳招治）新台幣（
  下同）90萬元整。二給付方式：(一)上訴人於被上訴人備妥將其
  所有坐落于台北縣板橋市○○段第2011地號土地，面積248 平
  方公尺，其中權利範圍十分之五之過戶文件交付上訴人辦理移
  轉登記之同時，現金給付被上訴人七十萬元。過戶土地增值稅
  、相關規費、及代書費用均由上訴人負擔，與被上訴人無涉。
  惟被上訴人願配合自用住宅稅率辦理繳納過戶土地增值稅，不
  足部分或有補繳情事，仍由上訴人負責辦理。(二)上述過戶文件
  交付後二個月內，上訴人應再給付被上訴人二十萬元，並匯入
  指定金融機構之帳戶中。三雙方其餘有關民國七十五年七月二
  十五日所立和解書相關權利義務均不再互相請求。四被上訴人
  其餘請求拋棄。…。」等旨，有系爭土地登記謄本、系爭合建
  契約、協議書、和解書、民事判決、和解筆錄各1 件附卷可稽
  （見原審卷第7、54至80 頁），且為兩造所不爭執，並經本院
  調取板橋地院92年度訴字第332 號民事全卷核閱屬實，自堪信
  為真正。
(二)綜合上情以觀，湯陳招治與蘇勝美係以75年7 月25日前所訂立
  系爭合建契約、協議書、和解書為基礎，而於94年1 月12日成
  立訴訟上之和解，揆諸前開說明，應認湯陳招治與蘇勝美所成
  立之訴訟上和解僅有認定之效力，湯陳招治與蘇勝美仍得依原
  來系爭合建契約、協議書、和解書之約定為主張，祇法院不得
  為與系爭93 年度上易字第601號和解筆錄相反之認定而已。是
  被上訴人辯稱：系爭93 年度上易字第601號和解筆錄係湯陳招
  治與蘇勝美為履行系爭合建契約、協議書、和解書之約定所訂
  立等語，堪以採信。
五次按基地出賣時，地上權人、典權人或承租人有依同樣條件優
  先購買之權；前項優先購買權人，於接到出賣通知後10日內不
  表示者，其優先權視為放棄，出賣人未通知優先購買權人而與
  第三人訂立買賣契約者，其契約不得對抗優先購買權人，土地
  法第104 條第1項前段、第2項固分別定有明文，惟地上權人、
  典權人或承租人依該規定行使優先購買權，須以基地之買賣契
  約有效存在為要件（最高法院86年度台上字第2345號判決意旨
  參照）；且該基地出賣時，對該基地已有地上權、典權或租賃
  權之人，始得主張優先購買；若基地出賣時，地上權、典權或
  租賃權尚不存在，或於基地出賣後始取得地上權、典權或租賃
  權者，均不得溯及主張優先購買權（最高法院78年度台上字第
  1897 號、83年度台上字第522號、84年度台上字第2110號判決
  意旨參照）。經查：
(一)湯陳招治與蘇勝美係以75年7 月25日前所訂立系爭合建契約、
  協議書、和解書為基礎，而於94年1 月12日成立訴訟上之和解
  ，業如前述。而證人即辦理系爭土地應有部分10分之5 之所有
  權移轉登記手續之代書楊仲遠證稱：蘇勝美曾打電話給伊，表
  示要辦理買賣過戶手續，伊就告訴蘇勝美應準備之資料，並先
  將過戶文件打字備妥，與蘇勝美約在銀行見面，湯鏡如也有到
  場，雙方用印後，伊就先申報增值稅，增值稅單核下後才去地
  政事務所辦理過戶手續，嗣因湯陳招治是禁治產人，地政事務
  所要伊等補正，伊等才提出親屬會議紀錄；又伊於過戶當時，
  未看過系爭93 年度上易字第601號和解筆錄，系爭土地買賣所
  有權移轉契約書所記載之買賣價金係依系爭土地公告現值計算
  而得，因雙方並未訂立私契，伊不知他們有無交付價金，當時
  系爭土地是以自用住宅稅率申報增值稅，辦理過戶手續所需之
  稅及規費、代書費是向蘇勝美收取；再系爭土地登記申請書備
  註欄記載：「優先購買權人確已放棄優先購買權如有不實願負
  法律責任」等旨，係依土地登記規則之規定而為，在實務上，
  都是由過戶登記之當事人為切結，地政事務所亦只作書面審查
  而已等語（見本院卷(二)93、94頁，100年7月12日準備程序筆錄
  ），湯陳招治之法定代理人湯鏡如陳稱：伊係依系爭93年度上
  易字第601 號和解筆錄履行系爭土地所有權移轉登記之義務，
  但未注意辦理過戶係以何種方式而為，依上開和解筆錄約定，
  代書是由蘇勝美提供，土地增值稅由蘇勝美負擔，但湯陳招治
  願配合以自用住宅稅率申報增值稅，故伊當時是配合蘇勝美、
  楊仲遠代書之要求辦理，楊仲遠代書有列清單要伊提供辦理過
  戶之文件，該清單包括親屬會議紀錄；又伊當時未交付上開和
  解筆錄予楊仲遠代書，並未注意到系爭土地登記申請書上是記
  載以買賣為登記原因，而除系爭土地買賣所有權移轉契約書外
  ，湯陳招治與蘇勝美並未另訂私契，蘇勝美亦未交付系爭土地
  買賣所有權移轉契約書記載之價金7,564,000 元，而係依上開
  和解筆錄約定，在湯陳招治交付過戶文件同時給付第1 期70萬
  元，交付上開過戶文件後，給付其餘20萬元等語（見本院卷(二)
  95、96頁，同上筆錄），蘇勝美辯稱：伊當時不懂過戶手續如
  何辦理，系爭土地所有權移轉登記手續都是委託楊仲遠代書辦
  理，且伊未交付系爭土地買賣所有權移轉契約書記載之價金7,
  564,000元予湯陳招治，而係依系爭93年度上易字第601號和解
  筆錄內容交付90萬元予湯陳招治，並支付土地增值稅等語（見
  本院卷(二)96頁，同上筆錄）。經查證人楊仲遠、湯鏡如、蘇勝
  美上開所述大致相符，且與上開和解筆錄約定：「上訴人（即
  蘇勝美）願給付被上訴人（即湯陳招治）新台幣（下同）90萬
  元整。二給付方式：(一)上訴人於被上訴人備妥將其所有坐落于
  台北縣板橋市○○段第2011地號土地，面積248 平方公尺，其
  中權利範圍十分之五之過戶文件交付上訴人辦理移轉登記之同
  時，現金給付被上訴人七十萬元。過戶土地增值稅、相關規費
  、及代書費用均由上訴人負擔，與被上訴人無涉。惟被上訴人
  願配合自用住宅稅率辦理繳納過戶土地增值稅，不足部分或有
  補繳情事，仍由上訴人負責辦理。(二)上述過戶文件交付後二個
  月內，上訴人應再給付被上訴人二十萬元，…」之記載，互核
  相符。
(二)本院綜合上情，並參酌上開申請所有權移轉登記之時間為94年
  1月26日，與系爭93 年度上易字第601號和解筆錄係於94年1月
  12日作成，時點相距不遠，且二者所有權移轉登記之權利範圍
  相同，均為系爭土地應有部分10分之5 之所有權等情，認蘇勝
  美、湯陳招治之監護人湯鏡如雖於94年1 月26日委託楊仲遠代
  書提出土地登記申請書、土地買賣所有權移轉契約書、親屬會
  議紀錄等文件，向板橋地政事務所申請將湯陳招治所有之系爭
  土地應有部分10分之5 之所有權移轉登記予蘇勝美，且其土地
  登記申請書上記載登記原因為「買賣」，土地買賣所有權移轉
  契約書記載買賣契約成立之時間為94年1月26日，價金為7,564
  ,000元，親屬會議紀錄亦記載該親屬會議依民法第1131條、第
  1133條規定，同意湯陳招治出售上開土地所有權予蘇勝美，相
  關手續授權湯陳招治之監護人湯鏡如全權處理（見原審卷第23
  至44頁，土地登記申請書、土地買賣所有權移轉契約書、親屬
  會議紀錄等文件），惟上開所有權移轉登記顯係因湯陳招治、
  蘇勝美就系爭合建契約、協議書、和解書所生之債權債務關係
  ，而成立之訴訟上和解（即系爭93 年度上易字第601號和解筆
  錄）而來，蘇勝美、湯陳招治並未於94年1 月26日另成立買賣
  契約，堪以認定。是被上訴人辯稱：湯陳招治將該應有部分10
  分之5 之所有權移轉登記予蘇勝美，乃基於系爭93年度上易字
  第601 號和解筆錄，係為履行系爭合建契約及和解書約定應將
  系爭土地應有部分10分之5 之所有權移轉登記予蘇勝美之義務
  ，湯陳招治與蘇勝美並未於94年1 月間另訂立買賣契約等語，
  足以採信。上訴人主張：湯陳招治係於94年1 月26日以90萬元
  之價格將該應有部分10分之5 之所有權出售予蘇勝美，其土地
  登記謄本登記之原因既為「買賣」，該買賣行為即因登記而發
  生效力云云，並非可採。
(三)又上訴人係於77年3 月26日向板橋地院拍定取得系爭房屋之所
  有權，當時系爭土地所有權非屬執行債務人蘇勝美所有，其中
  應有部分10分之9所有權屬湯陳招治，其餘應有部分10分之1所
  有權屬訴外人王湯銀杏，故未在上開拍賣標的範圍內等情，為
  兩造所不爭執，並有建物及土地登記謄本、板橋地院函、通知
  、不動產權利移轉證書等件在卷可稽（見原審卷第6、7頁，本
  院卷(二)72、73至77頁），自堪信為真實。因此，湯陳招治雖係
  依94年1月12日成立之系爭93年度上易字第601號和解筆錄之約
  定，將其所有系爭土地應有部分10分之5 之所有權移轉登記予
  蘇勝美，惟系爭93年度上易字第601號和解筆錄係以75年7月25
  日前所訂立之系爭合建契約、協議書、和解書為基礎，該和解
  筆錄僅有認定之效力，湯陳招治、蘇勝美仍得依原來系爭合建
  契約、協議書、和解書之約定為主張，業如前述。則上訴人主
  張系爭房屋對系爭土地有法定地上權、租賃權一節，即使屬實
  ，上訴人在系爭合建契約、協議書、和解書於75年7 月25日成
  立前，既未取得系爭房屋之所有權，自無從本於地上權人或承
  租人之地位，依土地法第104 條規定溯及對系爭土地之所有權
  人湯陳招治主張優先購買權。
(四)再被上訴人間就系爭土地應有部分10分之5之所有權於94年3月
  11日辦畢所有權移轉登記之原因，乃係為履行系爭合建契約、
  協議書、和解書及和解筆錄之約定，業如前述。則被上訴人間
  並無上訴人所指稱曾於94年1月26日就該應有部分10分之5之所
  有權成立買賣契約之事實，是上訴人主張依前揭規定，請求優
  先購買系爭土地，亦屬無據。
六從而，上訴人依土地法第104 條規定，請求確認上訴人就系爭
  土地應有部分10分之1 所有權之優先購買權存在，及被上訴人
  湯陳招治應與上訴人就系爭土地應有部分10分之1 所有權訂立
  書面契約，並於上訴人給付價金1,512,800 元之同時，將該應
  有部分10分之1 所有權移轉登記予上訴人，為無理由，不應准
  許。原審為上訴人敗訴判決，經核於法並無不合。上訴意旨指
  摘原判決此部分不當，聲明廢棄改判，為無理由，應駁回其上
  訴。另上訴人追加請求被上訴人蘇勝美應將系爭土地94年3 月
  11日以買賣為原因，應有部分10分之1 所有權移轉登記予以塗
  銷，亦屬無據，應併予駁回。
七本案事證已臻明確，兩造其餘主張、陳述及所提未經援用之證
  據，經審酌後認與判決結果不生影響，爰不一一論述，附此敘
  明。
八據上論結，本件上訴及追加之訴均為無理由。依民事訴訟法第
  449條第1項、第78條，判決如主文。
中    華    民    國   100    年    8     月    24    日
                    民事第十二庭
                        審判長法  官  吳謀焰
                              法  官  許紋華
                              法  官  李昆曄
正本係照原本作成。
如不服本判決，應於收受送達後20日內向本院提出上訴書狀，其
未表明上訴理由者，應於提出上訴後20日內向本院補提理由書狀
（均須按他造當事人之人數附繕本）上訴時應提出委任律師或具
有律師資格之人之委任狀；委任有律師資格者，另應附具律師資
格證書及釋明委任人與受任人有民事訴訟法第466條之1 第1項但
書或第2 項（詳附註）所定關係之釋明文書影本。如委任律師提
起上訴者，應一併繳納上訴審裁判費。
中    華    民    國   100    年    8     月    24    日
                              書記官  莊昭樹
附註：
民事訴訟法第466條之1（第1項、第2項）：
對於第二審判決上訴，上訴人應委任律師為訴訟代理人。但上訴
人或其他法定代理人具有律師資格者，不在此限。
上訴人之配偶、三親等內之血親、二親等內之姻親，或上訴人為
法人、中央或地方機關時，其所屬專任人員具有律師資格並經法
院認為適當者，亦得為第三審訴訟代理人。